最高法院民事判決　　　　　　　　　　　　　　　　九十一年度台上字第二七二號
　　上　訴　人　台灣銀行
　　法定代理人　李 勝 彥
　　訴訟代理人　蕭 錦 珍
　　複 代理 人　謝 秋 蘭律師
　　被 上訴 人　甲 ○ ○
　　訴訟代理人　蘇 志 成律師
右當事人間請求返還寄託款事件，上訴人對於中華民國九十年八月二十三日台灣高等
法院高雄分院第二審更審判決（八十九年度重上更(二)字第三七號），提起上訴，本院
判決如左：
    主  文
原判決關於命上訴人給付及該訴訟費用部分廢棄，發回台灣高等法院高雄分院。
    理  由
本件上訴人屏東縣農會於第二審判決後，該農會信用部因調整後淨值已呈負數，依行
政院金融重建基金設置及管理條例第五條，金融機構合併法第二條第二項、第十三條
規定，由台灣銀行受讓，有財政部民國九十年九月十四日台財融(三)字第０九０三００
００一一號函影本在卷可稽，並由台灣銀行為上訴人聲明承受訴訟，於法並無不合，
應予准許，合先說明。
被上訴人主張：伊於八十五年三月八日在屏東縣鹽埔鄉農會（下稱鹽埔農會）開設乙
種活期儲蓄存款第四五九二號帳戶，並同時存入新台幣（下同）一千元，復於同日自
高雄市小港區農會電匯一千萬元入上開帳戶，旋即於翌日提出並轉存定存，嗣於同年
月十四日解約存回前揭活儲帳戶，詎於同年四、五月間，鹽埔農會因其總幹事彭崑城
挪用公款引發經營危機，經台灣省合作金庫金融業務檢查室核帳後，通知伊之存款已
於八十五年三月十五日提領一千萬元，僅剩一千元存款。鹽埔農會於八十五年六月十
日併入屏東縣農會，伊對之請求提領存款竟被拒絕，伊存款係遭彭崑城盜領，上訴人
既未向伊之債權準占有人或視為有受領權人為清償，伊自得隨時請求上訴人返還等情
。爰依消費寄託關係，求為命上訴人給付伊一千萬元及自民國八十五年六月十四日起
至八十五年七月八日止，其中六十九萬九千元按年息百分之四計算，餘九百三十萬一
千元按年息百分之二計算之利息，並自八十五年七月九日起至清償日止，按週年利率
百分之五計算遲延利息之判決（原審維持第一審判命上訴人給付一千元及其利息部分
，未據上訴人聲明不服；另被上訴人超過上開利息部分之請求，經原審判決其敗訴，
亦未據其聲明不服，均已告確定）。
上訴人則以：被上訴人固曾將一千萬零一千元存入其在鹽埔農會所開設之帳戶內，惟
已於八十五年三月十五日經其同意，由彭崑城提領其中一千萬元，其提款均經驗印、
記帳、核章之手續，且取款條所蓋印章，亦與被上訴人之印鑑章相符，依民法第三百
零九條規定，此部分債之關係已消滅；況上訴人自認將款存入鹽埔農會後尚取得存款
利息外之額外利息，是其對該存款係供彭崑城使用應屬知情等語，資為抗辯。
原審將第一審所為被上訴人敗訴判決，除已確定之一千元本息部分外廢棄，改判命上
訴人再給付被上訴人一千萬元本息，係以：兩造對於被上訴人在鹽埔農會開設乙種活
期儲蓄存款帳戶，於八十五年三月十四日有存款一千萬零一千元之事實，並不爭執；
所爭執者，厥為八十五年三月十五日由該帳戶提領之一千萬元，是否為被上訴人所為
或經被上訴人之同意。查：(一)上訴人主張存款係由被上訴人提領，固提出帳卡、取款
憑條影本為證。惟為被上訴人所否認，而證人即時任鹽埔農會總幹事之彭崑城證稱：
「我偽造被上訴人之印鑑，並告訴承辦人員被上訴人是我朋友，我代他領，簿子以後
補登，我是以吳小林名義領的」、「（該取款條）我以玉兔牌鋼板蠟紙轉印過來的」
等語，且上開取款條於彭崑城背信等案偵查中，經法務部調查局鑑定結果，亦認取款
條上被上訴人之印文係屬轉印，並非原印鑑章所蓋等情，有鑑定書附卷可稽，足認該
取款條係偽造，上訴人縱有給付，亦不符清償要件。(二)上訴人雖辯稱被上訴人直接至
農會與彭崑城見面，並約定款項存入，不得再領取農會利息，且依彭崑城之要求將定
存轉活存以利其利用，足見被上訴人對彭崑城使用其帳戶內之存款，知悉並同意云云
。惟查：(1)被上訴人至鹽埔農會開戶存款，係經由賴文清、林榮源之介紹，存入一千
萬元後，每月收取二分利息，三個月共計六十萬元之事實，為被上訴人所自認，並經
證人賴文清證述屬實，自堪採信。其收取超過農會存款利息之二分利息，係鹽埔農會
總幹事彭崑城因該農會資金不足，為招來存款而給付等情，已據彭崑城證述綦詳，此
項額外利息之支付，不論是彭崑城以私人資金支付，或以鹽埔農會資金支付，均係彭
崑城有無違反鹽埔農會內部規定之問題，與被上訴人無涉，不影響被上訴人與鹽埔農
會間之金錢消費寄託契約。上訴人辯稱被上訴人為惡意存款人，不得請求返還存款云
云，不足採取。(2)證人林榮源固證稱：介紹後他們（彭崑城與被上訴人）到農會碰面
，談好條件才存款，本件我跟賴文清講好條件，存款時我有帶他們到農會跟彭崑城碰
面。他們會跟彭崑城講好條件再辦存款手續等語；又證稱：過這麼久，不記得了，但
按常理辦存款戶頭時都會找彭崑城談利息之事等語；嗣改稱：開戶時賴文清帶他去的
等語。而帶被上訴人前往農會開戶之賴文清證稱：第一次是我帶他去。當時林榮源沒
在場，彭崑城人有無在場因我不認識。我帶他直接到櫃台辦理，辦完後我再告訴林榮
源。證人彭崑城亦證稱：沒跟被上訴人接觸等語。益見林榮源前稱被上訴人與彭崑城
當面談條件等語係臆測之詞，並無足採。(3)被上訴人將定存解約改存活期部分，證人
彭崑城固證稱：是我要林榮源通知存款客戶改存在活期存款的，因定期存款我不能運
用等語，惟彭崑城與被上訴人並無直接接觸，而係輾轉經林榮源、賴文清之轉達，要
求被上訴人變更存款之種類。就此，證人林榮源僅證稱：這我不了解，這是由他們自
己去談，……本件寄定存彭崑城有說要轉活存，我有跟賴文清說，再轉達給被上訴人
知道等語。證人賴文清證稱：甲○○把錢存入定存後，林榮源有打電話告訴我，說甲
○○把錢放在定存，是沒有實績，要改活存才有，我有將話轉達給甲○○。……林榮
源沒有這樣說（將錢存入鹽埔鄉農會後，是同意給彭崑城使用的話）。足認被上訴人
並未知悉或同意彭崑城使用其存款甚明。按寄託物為金錢時，推定為消費寄託，民法
第六百零三條定有明文，並無以寄託人須具如何動機為要件。被上訴人為多賺取利息
，自高雄市小港區遠赴鹽埔農會存款，乃人之常情，其自八十五年三月八日存款後至
八十五年五月七日鹽埔農會發生擠兌止，未再有存款、提款記錄，乃其個人之自由，
均不違經驗法則，尚難因此推測被上訴人係利用系爭帳戶存款以供鹽埔農會總幹事彭
崑城私人使用。從而被上訴人依消費寄託之法律關係，請求上訴人返還一千萬元存款
本息，洵屬正當，應予准許等詞，為其判斷之基礎。
按第二審法院認定之事實，如違背經驗法則，即屬違背法令，得據為上訴第三審之理
由。所謂經驗法則，係指由社會生活累積的經驗歸納所得之法則而言；凡日常生活所
得之通常經驗及基於專門知識經驗所得之特別經驗均屬之。經查，被上訴人於八十五
年三月八日至鹽埔農會開設乙種活期儲蓄存款帳戶，存入一千元，復於同日自高雄市
小港區農會電匯一千萬元入上開帳戶，旋即於翌日提出並轉存定存，嗣於同年月十四
日解約存回前揭活儲帳戶，存款後即預收超過農會存款利息之每月二分利息，三個月
共計六十萬元之事實，為被上訴人所自認，並為原審認定之事實。惟查：(一)被上訴人
曾擔任高雄市小港國中教員、高雄縣政府建設局技佐、高雄市政府工務局工務員（見
一審卷第一六八頁第一、二行），並有在高雄市小港區農會存款一千萬元以上之經驗
，為有相當社會閱歷之人，其既自認在七日內（三月八日至同月十四日）由高雄市小
港區農會提領存款一千萬元，以電匯方式轉存鹽埔農會，先存活期存款，再提出轉定
存，又解約再存入活期存款；而原審又認定被上訴人自八十五年三月八日存款後至八
十五年五月七日鹽埔農會發生擠兌止，未再有存款、提款記錄（見原判決第十一頁最
後一行至第十二頁第一行）。則這段期間被上訴人在鹽埔農會存提款次數頻繁，是否
均為被上訴人所為，抑委託他人辦理？所用印鑑與八十五年三月十五日提領一千萬元
之印鑑是否相同？原定期存款期間多久？攸關被上訴人是否同意彭崑城使用其存款，
均有查明之必要。(二)被上訴人將一千萬元自高雄市小港區農會轉存鹽埔農會，其對農
會活期或定存利息之高低，如何支付，自知之甚詳，而竟於存款後即預收超過農會存
款利息之每月二分利息高利，三個月共計六十萬元，殊違農會存款之常情，被上訴人
是否透過林榮源之介紹，借款與農會總幹事彭崑城，而以電匯方式轉存鹽埔農會，方
便彭崑城提款借用，自有詳予調查審認之必要。原審未查明月息二分究為當時活期或
三個月、六個月、一年定存利率之多少倍，亦無視被上訴人「預收」與金融機構利息
顯不相當之高利及付息方式，竟依證人前後一再更易之證詞，認定係鹽埔農會總幹事
彭崑城未經被上訴人同意，擅自提領存款云云，顯與經驗法則有違。上訴論旨，指摘
原判決關於其敗訴部分為不當，求予廢棄，非無理由。
據上論結，本件上訴為有理由。依民事訴訟法第四百七十七條第一項、第四百七十八
條第一項，判決如主文。
中      華      民      國    九十一    年      二      月      八      日
                              最高法院民事第一庭
                                  審判長法官  李  錦  豐
                                        法官  楊  鼎  章
                                        法官  吳  麗  女
                                        法官  謝  正  勝
                                        法官  陳  淑  敏
      右正本證明與原本無異
                                              書  記  官
中      華      民      國    九十一    年      三      月      一      日
